【裁判字號】    95,訴,49
【裁判日期】    951222
【裁判案由】    分割共有物
【裁判全文】
臺灣宜蘭地方法院民事判決                95年度訴字第49號
原      告  卯○○
訴訟代理人  吳振東律師
被      告  辰○○
                        弄24.
            丙○○
            己○○
            寅○○
            甲○○
            乙○○
            丁○○
            子○○○
            壬○○
                        4樓
            庚○○
            辛○○
            巳○○
                        29號.
            戊○○
            丑○○
兼上十三人共同
訴訟代理人  癸○○
上列當事人間請求分割共有物事件，本院於民國95年12月1日言
詞辯論終結，判決如下：
    主  文
兩造共有坐落宜蘭縣宜蘭市○○段二三一地號、面積二三三八平
方公尺、地目建之土地，其中如附圖二所示編號Ａ部分、面積一
五０平方公尺之土地分歸被告戊○○所有；編號Ｂ部分、面積一
０四點一六平方公尺之土地分歸被告甲○○、己○○、寅○○按
應有部分一０四一六分之四九０、一０四一六分之四九六三、一
０四一六分之四九六三保持共有；編號Ｃ部分、面積六六點一七
平方公尺之土地分歸被告陳錫榖所有；編號Ｄ部分、面積六五七
平方公尺之土地分歸被告丁○○、子○○○按應有部分三分之二
、三分之一保持共有；編號Ｆ部分、面積三三０點八八平方公尺
之土地分歸被告壬○○、庚○○、癸○○、辛○○按應有部分各
四分之一保持共有；編號Ｇ部分、面積一九八點五一平方公尺之
土地分歸被告丙○○所有；編號Ｈ部分、面積一五五點六三平方
公尺之土地分歸被告甲○○、乙○○按應有部分一五五六三分之
三九八三、一五五六三分之一一五八０保持共有；編號Ｉ部分、
面積一三二點三九平方公尺之土地分歸被告巳○○所有；編號Ｊ
部分、面積一三二點三四平方公尺之土地分歸原告卯○○所有；
編號Ｋ部分、面積六六點一七平方公尺之土地分歸被告丑○○所
有；編號Ｅ部分、面積三四四點七五平方公尺及兩造共有坐落宜
蘭縣宜蘭市○○段二三二之一地號、面積五十平方公尺之土地均
按兩造如附表所示之應有部分保持共有。
訴訟費用應由兩造按附表所示之應有部分比例負擔。
    事實及理由
一、程序方面：本件被告陳錫榖經合法通知，未於最後言詞辯論
    期日到場，核無民事訴訟法第 386條各款所列情形，爰依原
    告之聲請，由其一造辯論而為判決。
二、原告起訴主張：坐落宜蘭縣宜蘭市○○段231、232之 1地號
    、地目建、面積分為2338、50平方公尺之土地為兩造所共有
    ，應有部分如附表所載。本件土地並無不能分割情事或不分
    割之協議，然兩造對於分割方法無法協議決定，為此爰依民
    法第823條第 1項、第824第1、2項之規定，訴請分割共有物
    等語。並聲明：如主文第1項所示。
三、被告丙○○、己○○、寅○○、甲○○、乙○○、丁○○、
    子○○○、壬○○、庚○○、辛○○、巳○○、戊○○、丑
    ○○、癸○○則以：同意分割共有物，並同意原告所提出如
    附圖所示之分割方案等語為答辯；被告陳錫榖則未以書面或
    言詞為何陳述或聲明。
四、查本件原告主張坐落宜蘭縣宜蘭市○○段231地號、232-1地
    號、地目建、面積分為2338、50平方公尺之土地為兩造所共
    有，應有部分如附表所載，且系爭土地並無不能分割情事，
    共有人間亦無不分割之特約，惟雖經調解，兩造對於分割方
    案仍無法達成協議之事實，已據原告提出土地登記簿謄本及
    地籍圖各一份為證（參見本院94年度宜調字第95號卷宗第8-
    16頁），復為被告所不爭執，自堪信為真實。按共有人得隨
    時請求分割共有物，但因物之使用目的不能分割或契約定有
    不可分割之期限者，不在此限，民法第823條第1項定有明文
    。系爭土地編定為建地，有土地登記謄本可按，依其使用目
    的並非不能分割，兩造間復無不分割之約定，均業如前述，
    從而原告請求分割系爭土地，核與前開規定相符，自應予准
    許。
五、次按請求共有物之分割，應由法院依民法第824 條命為適當
    之分配，不受當事人主張之拘束。又分割共有物時，法院應
    參酌當事人之聲明、共有物之性質、經濟效用及全體共有人
    利益等公平決之。另分割共有物，以消滅共有關係為目的，
    法院裁判分割共有土地時，除因該土地內部分土地之使用目
    的不能分割，或部分共有人仍願維持共有關係，應就該部分
    土地不予分割或准該部分共有人成立新共有關係外，應將土
    地分配於各共有人單獨所有（最高法院69年台上字第1831號
    判例可資參照）。查就系爭土地之分割方法，除原告提出如
    附圖二所示之分割方案外，被告丙○○、己○○、寅○○、
    甲○○、乙○○、丁○○、子○○○、壬○○、庚○○、辛○○、巳○○、戊○○、丑○○、癸○○均同意原告所提出
    之分割方案，至被告陳錫榖則未提出所主張之分割方法。而
    系爭土地之現狀經本院至現場履勘及囑託宜蘭縣宜蘭地政事
    務所派遣測量人員協助指界結果，系爭土地上有如附圖一所
    示之建物，附圖一編號Ａ、Ｂ、Ｃ、Ｄ部分建物上分別為門
    牌宜蘭縣宜蘭市○○路42-6號、42-4號、42-2號、42號，附
    圖一編號Ｅ、Ｆ部分則為加蓋磚造鐵皮頂建物，而如附圖二
    編號Ｅ部分則供作道路使用，附圖二編號Ｆ、Ｇ、Ｈ、Ｉ、
    Ｊ、Ｋ部分則為空地，並無建物等情，有本院勘驗筆錄、現
    場照片及如附圖一、二所示之複丈成果圖在卷可參。而依原
    告所主張如附圖二所示之分割方式，除已經得多數共有人表
    示同意，本院應予尊重外，且依該分割所得之結果，每人所
    分得之土地面積與應有部分之比例相當，且分割後兩造所取
    得之土地部分均屬完整，又均能面臨道路而有適當之出入，
    以保有一定之經濟價值與利用效能。另系爭土地上之建物，
    除被告陳錫榖所有之如附圖一所示編號Ｆ之加蓋磚造鐵皮頂
    建物有部分無法劃歸為被告陳錫榖所有外，其餘部分建物均
    能與建物之使用現況大致相符，被告陳錫榖亦能保持其建物
    之大部分，而無法劃歸為被告陳錫榖所有之部分建物，則為
    加蓋之磚造鐵皮頂建物，縱使拆除，其對於被告陳錫榖所生
    之不利益，亦屬最低，故依原告所主張如附圖二所示之分割
    方式，自堪認符合共有人之利益。
六、綜上所述，爰採用如附圖二所示之分割方案，將兩造共有坐
    落宜蘭縣宜蘭市○○段 231地號土地，其中如附圖二所示編
    號Ａ部分、面積 150平方公尺之土地分歸被告戊○○所有；
    編號Ｂ部分、面積 104點16平方公尺之土地分歸被告甲○○
    、己○○、寅○○按應有部分10416分之490、10416分之496
    3、10416分之4963保持共有；編號Ｃ部分、面積66點17平方
    公尺之土地分歸被告陳錫榖所有；編號Ｄ部分、面積657 平
    方公尺之土地分歸被告丁○○、子○○○按應有部分3分之2
    、3分之 1保持共有；編號Ｆ部分、面積330點88平方公尺之
    土地分歸被告壬○○、庚○○、癸○○、辛○○按應有部分
    各4分之 1保持共有；編號Ｇ部分、面積198點51平方公尺之
    土地分歸被告丙○○所有；編號Ｈ部分、面積155點 63平方
    公尺之土地分歸被告甲○○、乙○○按應有部分 15563分之
    3983、15563分之11580保持共有；編號Ｉ部分、面積132 點
    39平方公尺之土地分歸被告巳○○所有；編號Ｊ部分、面積
    132點 34平方公尺之土地分歸原告卯○○所有；編號Ｋ部分
    、面積66點17平方公尺之土地分歸被告丑○○所有；編號Ｅ
    部分、面積344點 75平方公尺及兩造共有坐落宜蘭縣宜蘭市
    ○○段232之1地號、面積50平方公尺之土地則均按兩造如附
    表所示之應有部分保持共有。
七、末按分割共有物事件本質上並無訟爭性，乃由本院斟酌何種
    分割方案較能增進共有物之經濟效益，並兼顧兩造之利益，
    以決定適當之分割方法，故兩造本可互換地位，由任一共有
    人起訴請求分割，均無不可，實質上並無所謂何造勝訴敗訴
    之問題，是本事件之訴訟費用，應由兩造按附表所載之應有
    部份比例分擔，方屬公允。
八、結論：本件原告之訴為有理由，依民事訴訟法第385條第1項
    前段、第80條之1，判決如主文。
中    華    民    國    95    年    12    月    22    日
                    臺灣宜蘭地方法院民事庭
                        法  官  鄭貽馨
正本與原本無異。
如不服本判決應於判決送達後20日內提出上訴狀（須附繕本）。
中    華    民    國    95    年    12    月    25    日
                      書記官  陳蒼仁
附表：
┌──────────┬──────────────────────┐
│  共有人            │應有部分比例及應負擔之訴訟費用比例          │
├──────────┼──────────────────────┤
│  丙○○            │    10分之1                                 │
├──────────┼──────────────────────┤
│  陳錫榖            │    30分之1                                 │
├──────────┼──────────────────────┤
│  己○○            │    40分之1                                 │
├──────────┼──────────────────────┤
│  寅○○            │    40分之1                                 │
├──────────┼──────────────────────┤
│  甲○○            │    40分之1                                 │
├──────────┼──────────────────────┤
│  卯○○            │    30分之2                                 │
├──────────┼──────────────────────┤
│  乙○○            │    120分之7                                │
├──────────┼──────────────────────┤
│  丁○○            │    18分之4                                 │
├──────────┼──────────────────────┤
│  壬○○            │    24分之1                                 │
├──────────┼──────────────────────┤
│  庚○○            │    24分之1                                 │
├──────────┼──────────────────────┤
│  癸○○            │    24分之1                                 │
├──────────┼──────────────────────┤
│  辛○○            │    24分之1                                 │
├──────────┼──────────────────────┤
│  丑○○            │    30分之1                                 │
├──────────┼──────────────────────┤
│  子○○○          │    18分之2                                 │
├──────────┼──────────────────────┤
│  戊○○            │    30分之2                                 │
├──────────┼──────────────────────┤
│  巳○○            │    30分之2                                 │
└──────────┴──────────────────────┘


司法院資訊處製作；財團法人民間司法改革基金會備份。
